【裁判字號】    92,台上,375
【裁判日期】    920123
【裁判案由】    背信
【裁判全文】
最高法院刑事判決                                九十二年度台上字第三七五號
    上  訴  人  台灣高等法院台南分院檢察署檢察官
    被      告  甲○○
    選任辯護人  林樹根律師
右上訴人因被告背信案件，不服台灣高等法院台南分院中華民國九十年九月二十八日
第二審更審判決（九十年度重上更(三)字第三八五號，起訴案號：台灣台南地方法院檢
察署八十三年度偵字第八四二五號），提起上訴，本院判決如左：
    主  文
上訴駁回。
    理  由
按刑事訴訟法第三百七十七條規定，上訴於第三審法院，非以判決違背法令為理由，
不得為之。是提起第三審上訴，應以原判決違背法令為理由，係屬法定要件。如果上
訴理由狀並未依據卷內訴訟資料，具體指摘原判決不適用何種法則或如何適用不當，
或所指摘原判決違法情事，顯與法律規定得為第三審上訴理由之違法情形，不相適合
時，均應認其上訴為違背法律上之程式，予以駁回。本件檢察官上訴意旨略稱：(一)、
依同光企業股份有限公司（下稱同光公司）民國七十九年一月十一日轉帳傳票（傳票
號碼０九五四），及七十九年一月三十一日、七十九年四月三十日出售股票收入「會
計科目清單」影本兩紙，其上所載之金額均以新台幣（下同）億元計，顯見同光公司
交由雷伯龍炒作股票之金額甚鉅。而同光公司七十八年四月二十八日之七十八年股東
會中，只有股東謝州融以臨時動議方式提出成立研究發展小組，成立匯兌小組，以使
股本成長配合實質，其並未要求股東會授權董事會得進行股票買賣情事；而同光公司
七十八年十一月二十九日之第五屆第十六次董監事聯席會議紀錄，亦無討論及交由大
股東雷伯龍進行股票買賣之事。因而所謂擬請同光公司股東會授權董事會全權處理有
關該公司轉投資其他事業之提議，應是七十九年四月二十七日股東會之後。被告甲○
○未取得股東會之授權前，即於七十九年一月三十一日之前交由雷伯龍炒作股票，此
由同光公司股東大會及董事會紀錄中並未就股票買賣一事留下任何資料，即至為顯然
。原審未慮及上情並予調查釐清，於法有違。(二)、原判決論斷被告嗣後辯稱各節及所
提出之證據資料，足堪採信，因而認定同光公司買賣股票之錢係屬公司之盈餘，固有
所據。然同光公司委由雷伯龍買賣股票之金額甚鉅，則被告對該部分金錢之來源應無
誤記之可能。又依案重初供之經驗法則，被告在偵查中供述各情應較符合實情。被告
雖提出會計師製作之簽證報告等，然該簽證報告等是否即係同光公司當時之財務狀況
，非無再予探究之餘地。原審未命被告提出同光公司在該系爭時點之一切會計資料，
再送公正之第三者鑑定，即認被告所提出之上開資料足堪採信，有應於審判期日調查
之證據而未予調查之違法等語。
惟查原判決以公訴意旨略稱：被告係同光公司之董事長，明知同光公司之章程無經營
買賣股票之事項，竟違背其所受託經營公司業務之事項，於同光公司編列七十九年度
預算時，列入非營業收入五千萬元，及以業務需要為由，提供董監事私人股票質押，
向法國里昂銀行高雄分行申貸綜合性融資二億元，委託雷伯龍自七十九年一月十日起
買賣股票，迄至同年六月三十日止，共造成六千餘萬元之鉅額虧損等情，因認被告涉
犯刑法第三百四十二條第一項之背信罪嫌。訊據被告堅決否認有何背信犯行，辯稱：
買賣股票係屬公司理財之行為，伊有經過股東大會之同意，及經董監事會決議才實施
。又向法國里昂銀行高雄分行借得綜合性融資二億元，係因應公司營運週轉所需，且
該款項於七十八年十二月二十日即已用完等語。經查依財政部證券管理委員會（下稱
證管會）八十五年四月十六日（）台財證（一）第二二七六九號函及經濟部八十五
年五月十四日經（）商（六）字第八五二０七六三一號函所載之內容，堪認買賣股
票屬轉投資及公司理財之行為，一般公司均得進行股票之買賣投資，並不以投資為專
業之公司為限。依公司法及同光公司章程相關之規定，同光公司投資買賣股票及其他
理財行為，並無限制須先經股東會決議始得為之，則基於企業所有與企業經營分離之
原則，屬股份有限公司之同光公司之理財行為，應可由董事會決定。況查同光公司於
七十八年四月二十八日召開七十八年度股東大會，股東謝州融提出臨時動議，表示為
配合證券交易市場景氣現象，增加公司營利，建議設立「研究開發小組」、「投資小
組」、「匯兌小組」等，以使股本成長，該次會議並決議會後與董事會詳細研究如何
執行細則，有卷附同光公司七十八年股東常會議事錄可稽，且參酌證人謝州融、黃健
治、林桂珍、楊茂泉、張登河、張陳凝、吳添進等人所分別供述之內容，足證同光公
司七十八年股東大會確曾通過決議，授權董事會研議成立投資小組，執行買賣房地產
、股票或其他轉投資，以增加公司營業外收入，被告任同光公司董事長，自應依法執
行前開股東大會之決議，嗣同光公司董事會依前開股東大會決議，成立投資小組，並
授權大股東雷伯龍在台北代表同光公司進行股票交易事宜。被告運用公司之閒置資金
買賣股票，並未違反股東大會委託之任務，亦未影響本業之正常營運，不能因嗣後投
資虧損六千二百餘萬元，即謂被告應負背信罪責。雖被告及證人吳進來於偵查中曾供
稱：同光公司購買上市公司股票之資金，係由同光公司貸自法國里昂等各銀行所提撥
云云，然被告嗣已辯明：購買股票之資金來源係公司之閒置資金，於偵查中係因伊未
查明始為上開供述；證人吳進來嗣於原審亦證稱：同光公司向法國里昂銀行借二億元
之現金交雷伯龍炒作股票一節，是伊自己猜想的，同光公司之股票買賣業務係由雷伯
龍處理，伊只負責交割、保管股票，並未實際參與等語。被告與證人吳進來前後供述
不一，尚難遽採其等於偵查中之供述，為不利被告認定之依據。又法務部調查局台北
市調查處八十二年二月二十七日八二肆字第０一六０三號函及同光公司第五屆第十六
次董監事聯席會議紀錄所載之內容均非明確，並無從證明被告買賣股票之資金來源，
係向法國里昂銀行高雄分行借貸得之二億元。公訴人雖另認同光公司於七十八年四月
間至七十九年四月間，有充裕之資金可供公司營運週轉所需，毋須向法國里昂銀行高
雄分行借二億元，供公司營運週轉之需云云。然查同光公司可動用之營運資金（支票
存款及活期存款），截至七十八年十二月十一日，資金餘額為二千九百六十八萬餘元
。參以：(1)同光公司若未向法國里昂銀行高雄分行借款支應，且現金增資款未及時收
足並獲准動用之情形下，則同光公司將於七十八年十二月十五日開始退票七千七百四
十萬餘元，即週轉資金將不足七千七百四十萬餘元；截至七十八年十二月二十九日，
營運資金更將短缺達一億七千九百零六萬餘元；而同年十二月三十日、三十一日雖預
估有大筆貨款收入，但亦有鉅額應付票據必須支付，累計至七十八年十二月三十一日
，資金短缺將高達四億一千七百二十九萬餘元。(2)若同光公司向銀行借得二億元支應
，但現金增資款未能於七十八年底以前收足並獲准動支之情形下，則同光公司於借入
二億元後，再加上該期間之貨款收入，於支付該期間應付支票款後，截至七十八年十
二月二十九日，營運資金將僅剩餘一千九百五十四萬餘元，至翌日（十二月三十日）
，資金將仍發生不足達二億一千七百九十六萬餘元等情，有致遠會計師事務所查核報
告書在卷可佐，足見同光公司於七十八年十一月二十九日董監事聯席會議，預估在現
金增資款收足並核准動用以前之公司營運資金短缺情形，而通過決議向法國里昂銀行
高雄分行借貸二億元，係為支應公司營運週轉所需，該項借貸確有其必要性。公訴人
認同光公司於七十八年四月間至七十九年四月間，資金充裕，毋須向法國里昂銀行高
雄分行借二億元供營運週轉云云，顯有誤會。同光公司為擴充更新生產設備，對外轉
投資及改善財務結構，於前揭七十八年四月二十八日股東大會通過決議辦理現金增資
，又該項擴充更新設備及償還貸款之計劃，資金來源為現金增資款一、０五一、九四
四、０００元，另盈餘轉增資四三、六三五、０００元。由於主管機關核准增資及收
足增資款之作業，均較預定之進度落後，同光公司除先動支盈餘轉增資款四三、六三
五、０００元外，另調用公司營運資金一億七千八百九十餘萬元，及時投入前揭擴充
更新設備計劃之運用，合計七十八年第三季之前投入該項計劃二二二、五四四、０八
九元，截至七十八年第四季止，計劃投入更新生產設備款計四七三、四０七、六五七
元，由於本項更新生產設備係向國外採購，是以依現金增資計劃進度預估第四季資金
尚需投入款計約二五０、八六三、五六八元，為因應公司營運週轉上之需要，經七十
八年十一月份之董監事聯席會決議，乃向法國里昂銀行申請短期週轉金二億元，此二
億元係由該銀行以保證發行商業本票之方式為之，並分別於七十八年十二月十一日，
發行二千六百萬元，同年十二月十五日發行七千四百萬元，同年十二月十九日發行一
億元，同光公司借得前揭二億元後，就將其中一億元償還股東，使股東得用以繳交增
資款，嗣同光公司收足現金增資款後，並向證管會報備，此項現金增資共收款一、０
五一、九四四、一四０元，並於七十八年十二月二十一日報准動用，同光公司即將原
屬於公司營運資金部門而先調用投入擴充更新設備計劃之一億七千八百九十餘萬元，
撥回公司營運資金部門，從而，同光公司迄七十九年元月份閒置資金約達四億元，該
公司為善加利用該閒置資金，乃從事買賣股票，應屬企業資金管理運用之常態。以上
同光公司增資款之支用情形均有相關帳目及會計師查核簽證之財務報表影本等可供查
考。且由該公司七十九年第四季向證管會提報之上開季報表可知，該次現金增資各項
工程執行進度百分之百完成，足見同光公司七十八年度之增資款，確已依增資計劃全
部投入、支用。綜上各項事證，堪認同光公司於七十九年一月至六月間買賣股票之資
金，係屬公司閒置資金，並非向法國里昂銀行高雄分行借貸得之二億元。被告從事股
票買賣行為，雖客觀上有致同光公司發生虧損情事，惟被告尚無為自己或第三人不法
利益之意圖，亦無損害同光公司利益之主觀犯意，自不得令其負背信罪責，本件不能
證明被告有檢察官所指之犯行等情，已詳予說明其論斷所憑之依據及理由，從形式上
觀察，並無違背法令之情形。按證據之取捨與證據之證明力如何，均屬事實審法院得
自由裁量、判斷之職權；苟其此項裁量、判斷，並不悖乎通常一般之人日常生活經驗
之定則或論理法則，又於判決內論其何以作此判斷之心證理由者，即不得任意指摘
其為違法，而據為提起第三審上訴之合法理由。原審綜合上開各項證據資料，論斷被
告於偵查及事實審法院審理中先後供述情節不一，尚難以被告於偵查中之供述為不利
被告之認定；採致遠會計師事務所查核報告書等，論斷公訴人指同光公司於七十八年
四月至七十九年四月間，資金充裕，毋須向法國里昂銀行高雄分行借貸二億元供營運
週轉等，顯屬誤會。且同光公司於七十九年一月至六月間買賣股票之資金係屬公司閒
置資金，並非向法國里昂銀行高雄分行借貸得之二億元等情，乃屬其採證職權之合法
行使，不容任意指為違法。又檢察官就被告犯罪事實，有舉證責任。原判決已說明買
賣股票屬轉投資及公司理財之行為，一般公司均得進行股票之買賣投資，並不以投資
為專業之公司為限；依公司法及同光公司章程相關之規定，同光公司投資買賣股票及
其他理財行為，並無限制須先經股東會決議始得為之，則基於企業所有與企業經營分
離之原則，屬股份有限公司之同光公司之理財行為，應可由董事會決定之。況同光公
司七十八年股東大會確曾通過決議，授權董事會研議成立投資小組，執行買賣房地產
、股票或其他轉投資，以增加公司營業外收入，被告任同光公司董事長，自應依法執
行前開股東大會之決議；依致遠會計師事務所查核報告書等證據資料，公訴人指同光
公司於七十八年四月至七十九年四月間，資金充裕，毋須向法國里昂銀行高雄分行借
貸二億元供營運週轉等，顯屬誤會。且同光公司於七十九年一月至六月間買賣股票之
資金係屬公司閒置資金，並非向法國里昂銀行高雄分行借貸得之二億元等情。又按諸
同光公司七十九年股東常會議事錄（原審法院上訴卷第五十三頁），其內並無由股東
會授權董事會得進行股票買賣之記載。上訴意旨(一)未依據卷內資料而任意指摘，並非
有據。則原審縱再為上訴意旨(一)、(二)所載之調查，亦非即能為不利被告之認定。況檢
察官並未陳明曾聲請原審就上情為如何之調查，而於公判庭亦僅陳稱：請依調查所得
依法核判云云（原審卷第一八八頁），並未依法就上情為舉證爭辯，不能任意指摘原
審有未依職權調查之違法。檢察官上訴意旨就原審取捨證據論斷事實之職權行使，暨
原審已調查說明之事項，漫加指摘有查證未盡及採證違法之情事云云，均與法律規定
得為第三審上訴理由之違法情形不相適合，是檢察官之上訴違背法律上之程式，應予
駁回。又本件雖係刑事訴訟法第三百七十六條第五款所列之案件，惟於修正刑事訴訟
法施行前，原得上訴於第三審法院且已繫屬於法院，依刑事訴訟法施行法第五條第一
項規定，仍應依施行前之法定程序終結之，附此敘明。
據上論結，應依刑事訴訟法第三百九十五條前段，判決如主文。
中      華      民      國    九十二    年      一      月    二十三    日
                              最高法院刑事第三庭
                                  審判長法官  董  明  霈
                                        法官  林  茂  雄
                                        法官  王  居  財
                                        法官  張  祺  祥
                                        法官  郭  毓  洲
      右正本證明與原本無異
                                              書  記  官
中      華      民      國    九十二    年      一      月     十三     日


司法院資訊處製作；財團法人民間司法改革基金會備份。
